【裁判字號】    96,重訴,34
【裁判日期】    970930
【裁判案由】    業務侵占
【裁判全文】
臺灣高雄地方法院刑事判決              96年度重訴字第34號
公  訴  人  臺灣高雄地方法院檢察署檢察官
被      告  甲○○
選任辯護人  阮文泉  律師
            蘇佰陞  律師
            吳麗珠  律師
被      告  庚○○
選任辯護人  駱怡雯律師
上列被告因業務侵占案件，經檢察官提起公訴（95年度偵字第25
307 號），本院判決如下：
    主  文
甲○○、庚○○無罪。
    理  由
壹、公訴意旨略以：
一、緣被告甲○○與庚○○二人於民國71年間結婚，婚後雙方感
    情甚為融洽，直至90年間雙方因故感情生變，嗣於93年間離
    婚，86年間被告甲○○之母何盧緩雖係址設高雄市新興區○○○路2 號2 樓之1 之「益成服飾股份有限公司」（下稱益
    成公司）之登記負責人，惟公司實際業務均係由當時登記為
    董事之被告甲○○及庚○○二人負責經營，其二人除了掌管
    公司業務之經營及財務管理等重要事項為主要業務外，另以
    向銀行辦理貸款供公司業務經營周轉使用等事項，為其附隨
    業務，被告庚○○對外均以益成公司總經理自稱，對內則掌
    管公司所有財務事項，除非關於公司營運重要事項，例如鉅
    額貸款會與被告甲○○共同商討決定外，其餘一般業務及財
    務運用，被告庚○○均有單獨之決定權，舉凡二人之私人秘
    書謝惠萍、益成公司財務副總郭家財及出納黃麗玲等人製作
    之財務支出傳票等，均需由被告甲○○或庚○○審核後始能
    出帳，公司資金之運用亦同樣需由其二人共同決定，是其2
    人均為從事業務之人，然被告甲○○家族不只經營益成公司
    ，尚有多間家族企業，87年間被告甲○○亦曾以個人名義向
    銀行借貸上億元，被告庚○○復曾擔任被告甲○○個人借款
    之連帶保證人。
二、87年10月間被告甲○○及庚○○為向銀行轉貸得更高資金，
    渠二人竟意圖為自己不法利益之犯意聯絡，以益成公司為借
    款人名義，持被告甲○○所有，坐落在高雄市○○區○○段
    一小段1310、1310之1 、1310之2 地號等3 筆土地，供第一
    銀行高雄分行（下稱第一銀行高雄分行）及合作金庫銀行五
    甲辦事處（下稱合作金庫五甲辦事處）提供擔保設定抵押，
    計貸得新台幣（下同）348,000,000 元，於87年10月31日轉
    向熟識之己○○所服務之高雄企銀大發分行（下稱高企大發
    分行，現已由玉山銀行鳳山分行概括承受債權債務）申請5
    億元貸款，由被告甲○○與庚○○擔任連帶保證人，而被告
    甲○○在確認申貸金額為500,000,000 元後，後續相關貸款
    程序均由被告庚○○統籌負責，再經高企銀行大發分行授信
    審核通過後，於87年12月18日如數核撥500,000,000 元入益
    成公司在高企大發分行00000000000000號帳戶內，然被告甲○○與庚○○既以益成公司名義貸得500,000,000 元後，竟
    只有將其中137,738,202 元於貸款核撥當日以現金轉帳（分
    20,000,000元6 筆、10,553,266元1 筆、7,184,936 元1 筆
    ）匯入益成公司在合作金庫五甲辦事處0000000000000 號、
    及0000000000000 號帳戶內清償益成公司之2 筆貸款，其餘
    款項則為如下之使用而侵占入己，益成公司上開貸款帳戶內
    僅餘99,164,160元：
(一)、被告甲○○個人曾於87年4 月至9 月間，向第一商業銀行東
    高雄分行（現已改制為五福分行，下仍稱第一銀行東高雄分
    行）貸款30,000,000元、26,000,000元、20,000,000 元、
    20,000,000元、10,000,000元，並均匯入被告甲○○在一銀
    東高雄分行00000000000 號貸款帳戶內，總額共106,000,00
    0 元，貸款期間均為1 年，被告甲○○與負責財務之被告庚○○於87年12月18日高企大發分行上開以益成公司為借款人
    之500,000,000元貸款核撥當日，即指示益成公司財務人員
    填寫匯款委託書將款項分20,000,000元5 筆、6,296,179元
    1 筆，共匯款106,296,179元至被告甲○○上開第一銀行東
    高雄分行貸款帳戶內，以清償甲○○個人向第一銀行東高雄
    分行上開貸款本金106,000,000 元及利息296,179 元而將款
    項挪做私用。
(二)、又87年12月18日益成公司5 億元貸款核撥當日，亦先以填具
    匯款委託書辦理現金轉帳方式，匯款20,000,000 元7 筆、
    16,901,459元1 筆，共計156,901,459 元至益成公司在第一
    銀行東高雄分行00000000000 號存款帳戶內，但旋將上開匯
    入益成公司之156,901,459 元整筆轉存入被告甲○○個人在
    第一銀行東高雄分行00000000000 號帳戶內，同日再轉匯20
    ,000,000 元6筆、4,365,477 元1 筆，共124,365,477 元至
    被告甲○○個人在台灣土地銀行高雄分行（下稱土銀高雄分
    行）000000000000號貸款帳戶內，及7,535,982 元1 筆至被
    告甲○○個人土銀高雄分行000000000000號貸款帳戶內，然
    上開匯至被告甲○○個人土銀高雄分行2 貸款帳戶之124,36
     5,477元及7,535,982 元，共131,901,459 元均係清償被告
    甲○○之個人貸款；且原本匯至益成公司之156,901, 459元
    中，扣除前述匯入被告甲○○土銀高雄分行貸款帳戶之款項
    外，剩餘25,000,000元則分20,000,000元、5,000,00 0元各
    1 筆，同樣於87年12月18日匯至被告甲○○個人在中興銀行
    營業部（現由聯邦商業銀行苓雅分行概括承受債權債務，下
    仍稱中興銀行營業部）000000000000號存款帳戶內，在該25
    ,000,000 元 匯入前，被告甲○○上開中興銀行營業部帳戶
    原本餘額僅有668,389 元，嗣有其他款項及前述源自益成公
    司500,000,000 元貸款中之25,000,000元匯入後，帳戶餘額
    增至50,762,646元，再於87年12月23日，由被告甲○○或庚○○指示不知情之財務人員匯出2,898,446 元及37,037,002
    元各1 筆，至被告庚○○擔任董事長並實際負責經營之址設
    高雄市○○區○○路77號12樓之2 「帝豪建設股份有限公司
    」（下稱帝豪公司）帳戶內而將前述25,000,000 元 挪做私
    用，因而認為被告甲○○及庚○○共同涉犯刑法第336 條第
    2 項之業務侵占罪嫌等語。
貳、程序方面：
一、按被告以外之人，於審判外之陳述，雖不符刑事訴訟法第15
    9 條之1 至159 條之4 規定，而經當事人於審判程序同意作
    為證據，法院審酌該言詞陳述或書面陳述作成時之情況，認
    為適當者，亦得為證據，刑事訴訟法第159 條之5 定有明文
    。考諸本條立法意旨在於傳聞證據未經當事人之反對詰問予
    以核實，原則上先予排除。惟若當事人己放棄反對詰問權，
    於審判程序中表明同意該等傳聞證據可作為證據，基於尊重
    當事人對於傳聞證據之處分權，及辯論資料愈豐富，愈有助
    於真實發見之理念，且強化言詞辯論主義，使訴訟程序得以
    順暢進行，而使傳聞證據亦得例外的認具有證據能力。本件
    被告、辯護人及檢察官對於本判決所引用卷附其他具有傳聞
    證據性質之證據地位，均已知悉，且未聲明異議或明示反對
    作為證據，甚至表示同意作為證據使用，本院認為並無不適
    當之特別狀況，依前開規定應認有證據能力。
二、本件原係告訴人益成公司法定代理人庚○○，認被告甲○○
    利用於87年擔任益成公司實際負責人期間，以益成公司為借
    款人向高企大發分行貸得500,000,000 元（下稱系爭貸款）
    ，除將其中393,70 3,821元用以清償被告甲○○為債務人之
    舊貸款外，其餘10 6,296,179元則全數侵占入己花用，涉犯
    侵占罪嫌為由，向台灣高雄地方法院檢察署提起告訴。經檢
    察官實施偵查於96年1 月24日開庭時，基於證人郭家財、謝
    惠萍及黃麗玲等人之證述，認告訴人代表人庚○○亦涉有業
    務侵占罪嫌，始於同年1 月26日將庚○○簽分為同案被告（
    詳見偵4 卷第328 頁簽呈），此為告訴人代表人庚○○同時
    兼具被告身分之緣由，核先敘明。
、實體方面：
一、按犯罪事實，應依證據認定之，無證據不得認定其犯罪事實
    ；又不能證明被告犯罪者，應諭知無罪之判決，刑事訴訟法
    第154 第2 項、第301 條第1 項分別定有明文。又刑事訴訟
    法上所謂認定犯罪事實之證據，係指足以認定被告確有犯罪
    行為之積極證據而言，該項證據資料自須適合於被告犯罪事
    實之認定，始得採為斷罪資料，如未發現相當證據，或證據
    不足以證明，自不能以推測或擬制之方法，以為裁判之基礎
    而告訴人之告訴，係以使被告受刑事訴追為目的，是其陳述
    是否與事實相符，仍應調查其他證據以資審認。再刑事訴訟
    上證明之資料，無論其為直接或間接證據，均須達於通常一
    般之人均不致有所懷疑，而得確信其為真實之程度，始得據
    為有罪之認定，若其關於被告是否犯罪之證明未能達此程度
    ，而有合理懷疑之存在，致使無從形成有罪之確信，根據「
    罪證有疑，利於被告」之證據法則，即不得遽為不利被告之
    認定，最高法院29年度上字第3105號、52年台上字第1300號
    、40年台上字第86號、76年台上字第4986號判例參照。又檢
    察官對於起訴之犯罪事實，應負提出證據及說服之實質舉證
    責任，倘其所提出之證據，不足為被告有罪之積極證明，基
    於無罪推定之原則，自應為被告無罪判決之諭知，最高法院
    92年台上字第128 號判例參照。
二、本件公訴人認被告甲○○及庚○○共同涉犯業務侵占罪嫌，
    無非以被告甲○○、庚○○之供詞及證述；證人即前益成公
    司財務副總經理郭家財、出納黃麗玲、秘書謝惠萍、前高企
    大發分行經理（已退休）己○○、高企大發分行徵信人員丙○○、前帝豪公司工務經理楊品輝之證詞；益成公司、帝豪
    設立變更登記事項登記卡各1 份、借款申請書、高企大發分
    行不動產估價核算表、超限申請暨審核表共6 張、轉帳收入
    傳票1 張、高企大發分行交易明細表、活期存款取款憑條各
    1 份、匯款委託書共6 張、第一銀行五福分行（即承接第一
    銀行東高雄分行業務之存續機構）於96年2 月8 日出具之函
    文、放款貸放傳票、放款收回傳票各5 份、高企大發分行活
    期存款取款憑條1 張、匯款委託書共8 張、第一銀行存摺類
    存款取款憑條3 張、交易明細表2 份、匯款申請書代收入傳
    票6 張、土地銀行高雄分行95年11月27日之雄放（二）字第
    0950001491號函所檢送，貸款資料表1 份、解款入戶單8 張
    、繳清貸款繳納單2 張、匯款入戶帳單8 張、第一銀行匯款
    申請書、代收入傳票各1 張、聯邦銀行苓雅分行存摺存款客
    戶往來對帳單1 份、存款憑條2 張、高企大發分行活期存款
    取款憑條1 張、匯款委託書8 張、合作金庫五甲分行開戶明
    細表1 張及放款帳務序時紀錄明細表2 張等證為其論據。
三、訊據被告甲○○及庚○○固均坦認下列事實無訛，即：
(一)、被告甲○○與庚○○於71年間結婚，婚後雙方感情甚為融洽
    ，直至90年間雙方因故感情生變，嗣於93年間離婚。於87年
    10月間，被告甲○○之母何盧緩雖係益成公司之登記負責人
    ，惟公司實際業務均係由當時登記為董事之被告甲○○及庚○○二人負責經營，被告甲○○為實際負責人，被告庚○○
    為總經理。
(二)、被告甲○○於87年10月31日向高企大發分行申請500,000,00
    0 元貸款，由益成公司擔任借款人，被告甲○○則為該債權
    之物上保證人（民法第879 條及最高法院65年台上字第796
    號判例參照）。
(三)、益成公司於87年2 月28日以被告甲○○所有坐落在高雄市○○區○○段一小段1310-1、1310-2號土地，及其上建號1767
    號，門牌號碼為高雄市新興區○○○街11號建物，向合作金
    庫五甲辦事處貸款，並設定最高限額抵押240,000,000 元之
    債權額；嗣於87年12月18日系爭貸款核撥入益成公司在該行
    所開立之00000000000000號帳戶內，隨即於於貸款核撥當日
    以現金轉帳（分20,000,000元6 筆、10,553,266元1 筆、7,
    184,936 元1 筆），共137,738,202 元匯入益成公司在合作
    金庫五甲分行000000 0000000號及0000000000000 號帳戶內
    清償上開貸款，扣除清償第一銀行東高雄分行之106,296,17
    9 元及轉匯款至被告甲○○前開土地銀行高雄分行帳戶內之
    156,901,459 元外，餘額尚存99,064,160元在益成公司高企
    大發分行之000000 00000000 號帳戶內，此有抵押權設定契
    約書、抵押權塗銷同意書、存戶交易明細表各1 份、匯款委
    託書8 份在卷可憑（詳本院卷3 第278 至第281 頁、偵4 卷
    第79頁至第86頁、第91頁）。因此留存在高企大發分行上開
    帳戶內之貸款餘額應為99,064,160元，公訴意旨認貸款餘額
    為99,164,160元云云，即有誤會，應予敘明。
(四)、被告甲○○於77年5 月5 日以其所有坐落在高雄市○○區○○段1310號土地及其上門牌號碼高雄市新興區○○○路2 號
    建物為擔保，向第一銀行東高雄分行貸款80,000,000元，並
    由被告庚○○擔保連帶保證人（詳偵4 卷第208 頁及本院卷
    3 第281 頁）。該筆貸款於81年3 月4 日，變更設定最高限
    額抵押債權144,000,000 元（詳本院卷2 第323 頁）。嗣分
    別於87年4 月7 日貸款30,000,000元、同年4 月9 日貸款26
    ,000,000 元 、同年9 月2 日貸款20,000,000元、同年9 月
    5 日貸款20,000,000元、同年9 月8 日貸款10,000,000元。
    另於同年12月18日由被告甲○○自其於第一銀行東高雄分行
    開立之00000000000 號帳戶匯款清償債權原本10,600,000元
    ，利息296,179 元，此有第一銀行五福分行函及附件之放款
    貸放傳票、取款憑條、匯款申請書代收入傳票、放款收回展
    期傳票等在卷可稽（詳偵4 卷第106 頁至第123 頁、第331
    頁至第337 頁），故此事實亦堪認定。
(五)、益成公司於87年12月18日系爭貸款核撥當日，預先以填具匯
    款委託書辦理現金轉帳方式，匯款20,000,000元7 筆、16,9
    01,459元1 筆，共計156,901,459 元先匯至益成公司在第一
    銀行東高雄分行00000000000 號存款帳戶內，但旋將上開匯
    入益成公司之156,901,459 元整筆轉存入被告甲○○於第一
    銀東高雄分行所開立之00000000000 號帳戶內，同日再轉匯
    20,000,000元6 筆、4,365,477 元1 筆，共124,365,477 元
    至被告甲○○在土銀高雄分行所開立之00000000 0000 號貸
    款帳戶內，及7,535,982 元1 筆至被告甲○○於土銀高雄分
    行另開立之000000000000號貸款帳戶內，然上開匯至被告甲○○於土銀高雄分行2 貸款帳戶之124,365,477 元及7,535,
    982 元，共131,901,459 元均係清償甲○○向土銀高雄分行
    所借得之貸款。另起初匯至益成公司之156,901,459 元中，
    扣除前述匯入被告甲○○土銀高雄分行貸款帳戶之款項外，
    剩餘25,000,000元則分20,000,000元、5,000,000 元各1 筆
    ，同樣於87年12月18日匯至被告甲○○在中興銀行營業部所
    開立之000000000000號存款帳戶內，在該25,000,0 00 元匯
    入前，甲○○在中興銀行營業部同帳戶存款餘額僅有668,38
    9 元，嗣有其他款項及前述源自系爭貸款中之25,000,000元
    匯入後，帳戶餘額增至50,762,6 46 元，再於87年12月23日
    ，由財務人員匯出2,898,446 元及37,037,002元各1 筆，至
    被告庚○○擔任董事長並實際負責經營之帝豪公司帳戶內。
四、被告甲○○及庚○○均堅決否認有公訴意旨指涉之業務侵占
    犯行，而分別以下列情詞置辯：
(一)、被告甲○○方面：
１、公訴意旨認被告侵占106,296,179 元部分：因益成公司為被
    告家族企業，公司與股東間多有金錢往來，被告甲○○、益
    成公司及高企大發分行間，成立三方之法律關係，即由益成
    公司向高企大發分行借款，高企大發分行將其借款之部分款
    項用以代償被告甲○○所提供擔保土地上原有金融機構之借
    款，以取得第一順位抵押權，益成公司與被告間則成立另一
    日後清算之法律關係，被告甲○○基於此等法律關係接受代
    償之金額，並非無法律上之關係，且被告甲○○提供之擔保
    品價值遠高於高企大發分行代償之金額，且為貸款之必要條
    件。其次，益成公司對於向高企大發分行貸得之債務，固負
    有終局之清償責任，惟益成公司將貸得之金額交付予被告甲○○使用，亦在被告甲○○為益成公司所負擔之債務範圍內
    ，若益成公司無法履行清償借款之義務，致擔保品遭處分，
    被告甲○○所受之損害甚至大過益成公司，因此並無業務侵
    占之意圖及犯行。
２、被告甲○○為家族企業之核心成員，被告甲○○先前向第一
    銀行東高雄分行貸得之借款，均用於家族企業，因此益成公
    司另向高企大發分行取得之貸款，用以清償被告甲○○個人
    名義向第一銀行東高雄分行所負擔之債務，並無侵占可言。
３、起訴書指摘被告侵占156,901,459 元部分：被告甲○○早期
    因家族企業有資金需求，故以被告甲○○所有坐落在高雄縣
    鳳山市○○段1672-7至1672-22 等多筆土地，向土地銀行高
    雄分行申請購地貸款，取得之貸款均提供予家族企業即高承
    開發股份有限公司（下稱高承公司）使用。雖同屬家族企業
    之益成公司另向高企大發分行取得貸款，而以該貸款清償被
    告甲○○為家族事業所負擔之個人債務，尚難認主觀上有不
    法所有之意圖。
４、被告甲○○於87年12月向高企大發分行貸款前，貸予益成公
    司之金額即高達232,105,035 元，且益成公司與股東間之往
    來亦達3 億2483萬餘元，被告甲○○縱有取得益成公司向高
    企大發分行之貸款，亦係受償對於益成公司之債權，顯與業
    務侵占犯行無涉等語。
(二)、被告庚○○方面：
１、87年間被告庚○○因擔任帝豪公司董事長，無暇他顧，因此
    益成公司之大宗業務均由被告甲○○決定後交予職員執行，
    被告甲○○向高雄中小企銀貸款5 億元之事，亦由其全權決
    定。被告甲○○雖曾告知被告庚○○貸款所得金額部分將用
    於清償益成公司積欠合庫五甲辦事處及被告甲○○對於第一
    銀行東高雄分行之貸款，以塗銷高雄市○○區○○段1310、
    1310之1 、1310之2 等三筆土地之抵押權，被告庚○○除曾
    與銀行承辦人員聯繫外，實際貸款案均由益成公司秘書謝惠
    萍及財務副總經理郭家財負責執行。
２、益成公司金額支用之過程，須由會計人員填具請款單層報會
    計主管、出納組長、財務副總、秘書核章送董事長或總經理
    批准，始得由秘書在請款單及取款條加蓋公司大小章，被告
    庚○○並無使用公司大小章之權限。況以本件貸款核撥同日
    即半小時內，即完成繁複且多筆的匯款作業，可見貸款金額
    的使用方式，在申貸案規畫初期即已決定，被告庚○○無使
    用公司大小章之權，自無法在匯款及提款文件上核章完成撥
    款作業，自與被告甲○○之業務侵占犯行無涉。
五、經查：
(一)、公訴人循告訴人益成公司法定代理人庚○○之告訴意旨，認
    被告甲○○將以益成公司名義貸得之500,000,000 元（下稱
    系爭貸款），挪用清償甲○○個人向第一銀行東高雄分行及
    土銀高雄分行之貸款各為106,296,179 元及131,901,459 元
    ；另依偵查中證人郭家財等人所述，及貸款尚有25,000,000
    元匯入被告庚○○擔任董事長之帝豪公司開立在中興銀行之
    000000000000號帳戶內，因而認被告甲○○及庚○○共同涉
    犯業務侵占罪嫌，被告等人則以前詞置辯。故須究明者，在
    於系爭貸款案之決策及匯款過程？貸款金額清償被告甲○○
    個人之借款及匯入被告庚○○擔任董事長之帝豪公司帳戶內
    ，能否認定係挪供私用？且係基於不法所有之意圖使然？
(二)、系爭貸款核貸及接洽的過程，業據證人即時任高企大發分行
    經理己○○（已退休）於偵查及審理中結證稱：87年間因高
    企大發分行業績很不好，所以我去拜訪甲○○及庚○○，約
    3 個月後庚○○打電話給我說有很好的土地要向我們貸款，
    需要貸500,000,000 元，核貸過程都是與庚○○接觸，貸款
    文件則由庚○○及郭家財提供，因為分行沒有權利決定35,0
    00,000元以上的貸款案件，因此須層轉到總行，由總行進行
    徵信及評估貸款的額度，當時鑑定甲○○所提供之高雄市○○區○○段一小段1310號、1310之1 號及1310之2 號土地價
    值為866,980,000 元，決定系爭貸款額度主要的考量，在於
    擔保品價值、利用價值及甲○○的信用等語（詳偵4 卷第30
    4 頁及本院卷3 第59頁至第65頁）；核與證人即高企大發分
    行課員丙○○於偵查中證陳：系爭貸款是由庚○○及郭家財
    出面處理等詞相符（詳偵4 卷第224 頁）；及益成公司法定
    代理人庚○○於96年1 月24日（即尚未簽分改為被告，屬於
    告訴代理人階段時）偵查中指陳：當時申請這筆貸款的相關
    程序皆由我與郭家財處理，貸款計畫書是由財務部負責，我
    與甲○○都有同意之詞相契。此外，復有鑑價報告、授信申
    請及審核表、徵信報告等附卷供佐（詳本院93年度易字第10
    06號卷第128 頁以下、第155 頁以下、第199 頁以下），足
    證系爭貸款確係經被告甲○○及庚○○共同決定，貸款案所
    需文件事宜，係由被告庚○○及證人郭家財負責與高企大發
    分行接洽，核貸時主要係依當時鑑定報告價值866,980,000
    元評估擔保品參考市值，進而決定貸款數額等事實。
(三)、其次，系爭貸款核撥後之資金流向，已如前述，然匯款之過
    程為何？業據證人黃麗玲於偵查中證稱：我在益成公司擔任
    出納職務，87年間公司財務都是庚○○負責，系爭貸款出帳
    及使用方式是庚○○決定等語（詳偵4 卷第307 頁）；證人
    戊○○於本院審理時證陳：我在益成公司擔任會計，會計傳
    票主要是由黃麗玲製作，再交給我核對憑證後，送交給財務
    副總經理郭家財轉呈核章，轉帳及匯款都是黃麗玲在處理，
    提款單上的公司大、小章是由秘書謝惠萍蓋用等詞（詳本院
    卷3 第31頁至第43頁）；證人謝惠萍於偵查中結證所述：益
    成公司財務出帳流程是由會計開出傳票，先給會計主管戊○○核章，再交由財務副總郭家財核章，有時給我看過後再給
    庚○○，有時直接給庚○○，當時益成公司大、小章都是由
    庚○○保管，系爭貸款及轉帳事宜都是由庚○○決定，甲○○雖然知道有這筆貸款的事情，但他不太管財務等語（詳偵
    4 卷第241 頁及第309 頁至第310 頁）；及證人郭家財於偵
    查中結證稱：我在益成公司擔任財務副總經理，公司大、小
    章平時是由甲○○及庚○○保管，要蓋章出帳時再由謝惠萍
    蓋章，益成公司財務出帳流程，是由會計切傳票，再交由會
    計主管戊○○核章交給我審核，我再交給庚○○，庚○○看
    過後才交給謝惠萍，由出納黃麗玲跑銀行，系爭貸款轉帳事
    宜是由庚○○決定，再由財務部人員辦理，轉帳事宜完全由
    甲○○授權給庚○○決定等語（詳偵4 卷第240 頁、第311
    頁至第312 頁）；與告訴代理人庚○○於偵查中陳稱：益成
    公司財務出帳流程是會計切傳票交主管戊○○，再交由郭家
    財審核，之後到謝惠萍核章，謝惠萍再向我呈報同意後，會
    計再據以辦理。系爭貸款轉帳我與甲○○都有同意，再交由
    財務部門執行（詳偵4 卷第314 頁、第315 頁及第344 頁）
    等詞，互核一致。參諸系爭貸款係密集於核撥的同時，預先
    擬妥匯款單以臨櫃方式，共分25筆分別轉匯至前述帳戶內，
    業據證人己○○於本院審理中證陳明確（詳本院卷4 第61頁
    ），並有匯款單25紙附卷可憑（詳偵4 卷第63頁至第87頁）
    ，若非事前詳盡的計畫，及細密的分工，完成益成公司出帳
    作業的流程，實難完成上開鉅額的匯款作業，益足證系爭貸
    款核撥後匯款至上開帳戶清償益成公司及被告甲○○前揭貸
    款之事實，被告甲○○及庚○○各別有參與決定及指示益成
    公司財務部門人員進行貸款及匯款事宜，已甚明灼。被告庚○○辯稱貸款案之轉帳事宜，係由郭家財與謝惠萍負責，其
    並未保管益成公司大小章云云，即與前開事證未符；又其所
    辯，固舉證人丙○○、己○○、王天明、黃麗玲、高勝輝及
    被告甲○○於台灣高雄地方法院檢察署92年度他字第2993號
    偵查中、本院93年度易字第1006號及91年度自字第186 號審
    理中之證詞為憑（詳本院卷2 第248 頁至第251 頁），惟細
    觀前開證詞，或係因案由不同以致訊問之重點有別，證人之
    證詞易隨訊問主題為陳述，而難以全盤引用；或證詞與被告
    庚○○前開辯稱無涉；或相同證人與本件證詞前後所述並無
    矛盾、扞格之處，故難憑為有利於被告庚○○之認定，併此
    敘明。
(四)、被告甲○○以其所有之土地，為益成公司與高企大發分行系
    爭貸款之擔保，而將貸款金額中173,338,202 元及106,296,
    179 元用以清償其土地原擔保合庫五甲辦事處及第一銀行東
    高雄分行之債務，被告甲○○與庚○○共同決定貸款金額之
    匯款事宜，已如前述，是否係供私用得認渠等主觀上有不法
    所有之意圖？茲論述如下：
、系爭貸款何以匯款清償被告甲○○之債務，業據證人己○○
    於本院審理時證稱：貸款時因甲○○所有之高雄市○○區○○段一小段1310號、1310之1 號、1310之2 號土地上有合作
    金庫及第一銀行的抵押權，而高企銀行的貸款條件，就是要
    償還第一銀行及合作金庫的貸款，因此才在500,000,000 元
    金額核撥的同一日，取得第一銀行及合作金庫的清償證明，
    同日至地政事務所辦理第一順位抵押權登記，才完成放款手
    續等語（參閱本院卷3 第60頁），足證債權人高企大發分行
    作業系爭貸款的基本條件，首須清償上開土地原設定負擔之
    債務，始匯款清償益成公司及被告甲○○分別對於合庫五甲
    辦事處及第一銀行東高雄分行所負之債務，故公訴意旨認其
    中清償被告甲○○對第一銀行東高雄分行債務額106,296,17
    9 元，係由被告甲○○不法挪為私用，即非無疑。
、系爭貸款係由被告甲○○擔任物上保證人，擔保益成公司與
    高企大發分行之債務，故其對於益成公司債務之履行，自具
    有法律上之利害關係（最高法院65年台上字第796 號判例及
    83年度台上字第2230號判決參照），甚若益成公司日後無法
    清償債務致高企大發分行實行抵押權而喪失抵押物之所有權
    時，亦可承受系爭貸款之債權（民法第879 條第1 項參照）
    。就此而論，其提供之抵押物價值與系爭貸款額度間之利益
    衡量，及被告甲○○因喪失抵押物所受之損害，即非無探究
    之必要。系爭貸款抵押物之價值，於核貸時鑑定市值為866,
    980,000 元，且係決定貸款額度之關鍵，業據證人己○○前
    開證述詳明，顯見被告甲○○所有之抵押物價值遠逾貸款總
    額，值此情形，其有無冒損害大於利益之風險，藉此方式挪
    用貸款金額之必要？換言之，被告甲○○倘有資金需求，儘
    得合法以出售或自行借貸方式籌資，均有取得高於侵占犯行
    可得之利益，客觀上難認有侵占犯罪之動機。
、益成公司籌得之資金，流向他人帳戶，是否即足認該他人或
    主導匯款事宜者構成侵占犯行？首須視他人取得資金是否供
    益成公司使用憑斷，尚難僅以資金流向一隅，遽予推論係基
    於不法所有之意圖使然。就此再縷析如下：
(1)、被告甲○○於87年10月28日及同年11月27日提供其所有坐落
    在高雄縣鳳山市○○段1643-55 至1643-61 號、同段1672-7
    號至1672-13 號、及同段1672-15 至1672-22 號土地為擔保
    ，向土銀高雄分行貸款131,300,000 元，除設定最高限額抵
    押債權157,560,000 元，並由被告庚○○及案外人丁○○擔
    任連帶保證人，嗣於同年12月18日由被告甲○○自其於第一
    銀行東高雄分行00000000000000號帳戶共匯款131,901,459
    元清償該筆貸款（詳偵查卷6 第161 頁至第183 頁、第345
    頁至第362 頁）。至於上開貸款之用途係為供高承開發股份
    有限公司（下稱高承公司）以合建方式共同開發，俟完工後
    由分戶貸款撥貸償還，預計購地貸款為137,000,000 元、建
    築融資貸款為82,000,000元，當銷售率達60% 以上即得清償
    貸款，而高承公司被告甲○○及庚○○占有之股份比例高達
    52.96%，該公司係屬被告甲○○家族設定之關係企業之一等
    情，此有土地銀行高雄分行出具之綜合調查報告及股東名簿
    各1 份存卷供考（參見偵6 卷第206 頁至第213 頁及第269
    頁股東名簿），且據證人郭家財於偵查中證陳明確（詳偵4
    卷第239 頁）。參諸本筆貸款於撥款僅1 月，即由系爭貸款
    支應部分金額全數清償完畢等情，足證被告甲○○向土地銀
    行高雄分行貸款，係供集團公司使用，且屬特定用途之事實
    至明，彰顯被告甲○○此部分辯詞，洵屬有據，應堪採信。
    系爭貸款其中131,901,459 元，係供益成公司集團公司之一
    使用，整體觀察自難謂非係間接供益成公司之用，故益成公
    司之貸款金額，間接清償由被告甲○○為集團公司利益所負
    擔之債務，尚難謂被告甲○○因此獲有何不法利益，且獲償
    並無法律上之權源。
(2)、益成公司之成立、變更及股東結構情形，係於78年2 月21日
    由股東何盧緩、何淑津、甲○○、何調陽及庚○○組成，資
    本額為2,000,000 元，形式上出資額除被告甲○○為800,00
    0 元，餘均為300,000 元。益成公司於86年7 月間增加資本
    額至60,000,000元，組成股東為何盧緩、庚○○、甲○○、
    郭家財、丁○○、何淑華、蘇榮隆、何一成、何岱縈及蘇秀
    瓊等人。嗣於94年間被告庚○○基於股東資格請求召集益成
    公司股東臨時會，因而依公司法第173 條之規定自行召集，
    並於同年5 月31日進行之股東臨時會中改選公司董事、監察
    人後，由被告庚○○於同年6 月8 日辦理登記為公司董事長
    ，此有高雄市政府函、設立登記申請書、股東繳納股款明細
    表、變更登記表、股東名簿、股東會議事錄、存證信函等證
    可稽（詳本院卷一第225 頁至第290 頁；偵4 卷第271 頁至
    第273 頁）。
(3)、系爭貸款於87年12月間核撥時，益成公司之股東僅有被告甲○○、庚○○及其子何一成、何岱縈主張具有股權，餘均僅
    屬名義上股東，並無實際出資，業據證人何玉華、何淑津、
    何淑華（上三人均已拋棄繼承自何調陽及何盧緩之權利）、
    丁○○、郭家財、蘇秀瓊等人以書面證述詳明（詳本院卷2
    第238 頁至第243 頁），又證人何一成及何岱縈之股權，亦
    係受贈自被告庚○○，並委由其代為行使股東權（參見卷2
    第358 頁），因此於上開時間決定貸款之用途時，益成公司
    實際出資之股東，僅有分任實際負責人之被告甲○○及總經
    理之被告庚○○，則渠等自有權決定貸款之使用方式至明。
(4)、至於帝豪公司係於85年3 月12日至91年3 月11日期間，實收
    資本額為100,000,000 元，股份數係由被告庚○○持有19,0
    00,000股，被告甲○○之胞姐何淑華占有900,000 股，另則
    分由董事楊振宗及楊耀輝各占1,500,000 股，均由被告庚○○擔任董事長一節，復有公司變更登記事項卡2 份在卷可憑
    （詳偵4 卷第263 頁至第270 頁）。而帝豪公司之大、小章
    之使用，有時須與益成公司秘書謝惠萍接洽，高承公司員工
    甚至有調動至帝豪公司之例，帝豪公司成立時之資金，係源
    自益成公司，且若帝豪公司有資金需求，亦會向被告庚○○
    反應資金籌措事宜，業據證人乙○○及戊○○於本院審理中
    證陳屬實（參閱本院卷3 第32頁至第46頁、第87頁及第92頁
    ），足證帝豪公司與益成公司間具有集團公司（即關係企業
    ）之關係，且益成公司與帝豪公司間，亦有資金供給之情形
    ，至為顯然。準此，益成公司將系爭貸款中25,000,000元，
    分2 筆匯入帝豪公司帳戶內，即難認非供益成公司使用，且
    未具有法律上權源，進而認定被告甲○○或庚○○係為帝豪
    公司不法所有之意圖使然。
(5)、系爭貸款提供清償被告甲○○積欠第一銀行東高雄分行106,
    296,179 元，係屬貸款之必要條件；另清償被告甲○○清償
    土銀高雄分行131,901,459 元及匯款帝豪公司25,000,000元
    ，均足認係供益成公司使用，自難以上開款項非留存在益成
    公司帳戶內，即予推論係被告2 人因資金流向所獲之利益，
    係屬侵占犯行。況以被告甲○○歷年來匯款至益成公司之數
    額亦多達232,105,095 元，此有匯款單、帳戶明細及取款憑
    條等在卷供佐（參見偵4 卷第364 頁至第402 頁、本院卷1
    第92頁至第149 頁），益足證被告甲○○確係曾提供自有資
    金供益成公司使用之事實。故被告甲○○所辯，基於益成公
    司法定代理人及債權人之資格，受償益成公司支付之106,29
    6,179 元，亦難認有何不法所有之意圖，尚屬有據。
五、綜上所述，公訴人所舉之積極證據，未足以證明被告甲○○
    、庚○○共同犯業務侵占罪，揆諸旨揭參、一說明，公訴人
    對於起訴之犯罪事實，既應負提出證據及說明之實質舉證責
    任，本件公訴人認被告所涉犯上開罪名所憑之證據，尚無從
    說服本院達於通常一般之人，均不致有所懷疑，而得確信其
    為真實之程度，即難據以為被告不利事實之認定，自屬不能
    證明渠等犯罪，自應為無罪之諭知，以昭慎重。
據上論斷，應依刑事訴訟法第301 條第1 項，判決如主文。
中    華    民    國    97    年    9     月     30   日
                  刑事第16庭 審判長法官  李代昌
                                 法  官  溫文昌
                                 法  官  梁淑美
以上正本證明與原本無異。
如不服本判決，應於判決送達後10日內，向本院提出上訴狀。
                                 書記官  王碧蓉
中    華    民    國    97    年    9     月    30    日


司法院資訊處製作；財團法人民間司法改革基金會備份。
